最　高　行　政　法　院　判　決
　　　　　　　　　　　　　　　　　　 96年度判字第00531號
上　訴　人　甲○○
被 上訴 人　財政部臺灣省北區國稅局
代　表　人　乙○○
上列當事人間因營業稅事件，上訴人對於中華民國94年8月11日
臺北高等行政法院93年度訴字第2698號判決，提起上訴，本院判
決如下：
　　主  文
上訴駁回。
上訴審訴訟費用由上訴人負擔。
　　理  由
一、緣上訴人涉嫌未依法辦理營業登記擅自經營承包工程業務，
    自民國（下同）84年1月7日開始營業至85年4月17日查獲日
    止，逃漏營業額計新臺幣（下同）3,070,057元（未含稅）
    ，違反行為時營業稅法第28條及稅捐稽徵機關管理營利事業
    會計帳簿憑證辦法第21條規定，經法務部調查局北部地區機
    動工作組（下稱北機組）查獲，乃檢附查得工程明細表、談
    話筆錄等相關資料附案佐證，移由臺北縣政府稅捐稽徵處審
    理違章成立，核定補徵營業稅153,503元，並按漏稅額處3倍
    之罰鍰計460,500元（計至百元為止）。上訴人不服，申請
    復查，因自92年1月1日起營業稅由國稅局收回自徵，由被上
    訴人承受營業稅所有稽徵業務，是將本案移轉管轄作成復查
    決定，未獲變更，乃循序提起行政訴訟。
二、上訴人於原審起訴主張：
  (一)台電龍門施工處係公營事業單位，其發放承包商工程款必以
    支票支付，是若上訴人向宜而宏土木包工業借牌承包台電核
    四廠工地工程，則工程款之領取應有上訴人背書轉讓或背書
    領款之情形可供查核；且若上訴人向林進發借用「宜而宏土
    木包工業」之名義承包工程，則上訴人與林進發間將因給付
    報酬而有金錢之往來紀錄；凡此皆為認定上訴人有無向林進
    發借牌承包工程之重要證據，並進而認定上訴人有無違規逃
    漏稅捐之行為。被上訴人及訴願機關對此重要證據不為調查
    ，遽以林進發在北機組之片面供述作為科處上訴人逃漏稅之
    唯一證據，顯不合法。
  (二)依目前一般公務機關慣例，工程之發包都訂定有禁止轉包之
    約定，若上訴人有承包台電龍門施工處之工程，現場有台電
    公司人員不難發現上訴人借牌承包工程，被上訴人與訴願機
    關均未向台電公司查證，遽以林進發自行製作之記事簿內容
    認定上訴人有借牌承包台電工程，似嫌率斷。尤有甚者，被
    上訴人逕依林進發記事簿上所記載之金額作為認定上訴人逃
    漏稅之依據，更屬無稽。
  (三)上訴人在台電核四廠長期承包水電工程，有固定之工程承包
    ，且水電為上訴人之專業，土木工程則否，自不可能再借用
    林進發土木工程牌向核四廠承包其他土木工程之必要，且若
    上訴人有借牌之情事，應有僱工在該處工地承作施工，惟上
    訴人並未支付借牌承包土木工程之工程款予任何工人之情形
    。至於上訴人為郁記水電工程有限公司之負責人，長期承包
    台電核四廠水電工程，當然有僱用工人、購買原料等成本支
    出之事實，惟該項成本並非向林進發借牌承包之支出成本。
    訴願機關竟將郁記水電工程有限公司之申報資料誤認為上訴
    人向林進發借牌承包台電工程之成本支出，遽認定上訴人前
    開辯解與事實不符，有認定事實不當之違法。為此請求撤銷
    訴願決定及原處分等語。
三、被上訴人則以：
  (一)上訴人未依法辦理營業登記擅自經營承包工程業務，自84
    年1月7日開始營業至85年4月17日查獲日止，逃漏營業額計
    3,070,057元，違反營業稅法第28條規定等規定，案經北機
    組查獲，此有工程明細表、帳冊等相關資料可稽。
  (二)宜而宏土木包工業負責人林進發於北機組所製作調查筆錄中
    記載：「（提示扣押物編號004-1帳冊乙本）問：代表意義
    為何？答：上述係『宜而宏』借牌予同業跳開發票之紀錄，
    其中『出筆名』者，即為實際承攬人，『買受人』即為業者
    ，『品名』即為工程名稱。問：曾向你借牌（宜而宏土木包
    工業）者有何人？答：依帳冊所載有光雄、阿國、鐘、阿牛
    、劉瑞慶等人，詳情請參閱扣押物（宜而宏土木包工業八十
    四年至八十七年借牌工程明細表）所載。」「阿牛係指指吳
    文雄，住澳底新港街。【宜而宏土木包工業負責人林進發於
    九十年四月十日談話筆錄稱：（問：你認識甲○○嗎？）答
    ：認識，大家都叫他阿牛】」，亦已指出工程實際承作人為
    上訴人。
  (三)北機組搜證所取具宜而宏土木包工業之記事本，其中有承包
    台電龍門施工處「服務台屋頂漏水修漏工程」、「受電室內
    部隔間及內部整修工程」等38項相關工程計金額3,559,430
    元（含稅）之記載，上述工程「出筆名」為「阿牛」，且備
    忘錄均已記載，該記事本應可採認，上訴人違章事實洵堪認
    定，實際逃漏之金額依據帳冊所載為3,070,057元。
  (四)上訴人為郁記水電工程有限公司之負責人，其84年列報製造
    成本（原料、人工、製造費用等）計4,948,855元、85年列
    報製造成本5,191,814元，其訴稱未有支付工程款與任何工
    人之事實，顯然不實等語，資為抗辯。
四、原審斟酌全辯論意旨及調查證據之結果，以：
  (一)上訴人未依法辦理營業登記擅自經營承包工程業務，自84年
    1月7日開始營業至85年4月17日查獲日止，逃漏營業額計3,0
    70,057元，違反營業稅法第28條規定等規定案經北機組查獲
    之事實，有林進發製作之筆記署名「阿牛」之工程明細表及
    工程金額之帳冊等資料附原處分卷足稽；而上訴人在準備程
    序中亦承認自己之綽號為「阿牛」，載明在原審法院92年7
    月19日準備程序筆錄足證；再對照宜而宏土木包工業負責人
    林進發在北機組所製作調查筆錄中供陳：「（提示扣押物編
    號004-1帳冊乙本）（問：代表意義為何？）答：上述係『
    宜而宏』借牌予同業跳開發票之紀錄，其中『出筆名』者，
    即為實際承攬人，『買受人』即為業者，『品名』即為工程
    名稱。」、「（問：曾向你借牌(宜而宏土木包工業)者有何
    人？）答：依帳冊所載有光雄、阿國、鐘、阿牛、劉瑞慶等
    人，詳情請參閱扣押物（宜而宏土木包工業84年至87年借牌
    工程明細表）所載。」、「阿牛係指吳文雄（甲○○之誤，
    嗣經查明係誤記），住澳底新港街。」；另宜而宏土木包工
    業負責人林進發曾於90年4月10日在臺北縣政府稅捐稽徵處
    法務課談話筆錄稱：「（問：你認識甲○○嗎？）答：認識
    ，大家都叫他阿牛。」是不論人證及物證，均已指明上訴人
    係向宜而宏土木包工業借牌承包工程之實際承作人。
  (二)上訴人所稱承作宜而宏土木包工業工程之統一發票，營業人
    均為「郁記水電工程有限公司」並非上訴人個人名義，有該
    等統一發票附本院卷足稽，核與上訴人前開主張之事實未符
    ，未能憑採，雖上訴人係郁記水電工程有限公司之負責人，
    然仍為不同之行為主體，不能混為一談。
  (三)上訴人於復查時對前開事實隻字未提，迄至原審法院調查之
    際始提起此事，益見其事後臨訟杜撰之心態。況對照前開宜
    而宏土木包工業負責人林進發之記帳筆記本及筆錄內容，大
    致均可核對，可見證人林進發於北機組查獲之初之供陳應屬
    可採。至林進發於原審法院受理本案而具說明書，表示北機
    組曲解其意思等云云，與北機組查扣之證物內容有異，要屬
    迴護上訴人之詞，亦無足採信。
  (四)北機組搜證所取具宜而宏土木包工業之記事本，載有承包台
    電龍門施工處「服務台屋頂漏水修漏工程」、「受電室內部
    隔間及內部整修工程」等共38項相關工程，工程款金額計3,
    559,430元（含稅）之記載，而上述工程「出筆名」為「阿
    牛」，是林進發所稱記事本之上訴人為實際承包工程之人自
    可認定，上訴人違章事實洵堪認定，實際逃漏之金額依據帳
    冊所載為3,070,057元。從而，被上訴人補徵上訴人營業稅
    153,503元，並按漏稅額處3倍之罰鍰計460,500元，即無違
    誤，而判決駁回上訴人於原審之訴。
五、上訴人上訴意旨略以：
  (一)上訴人自始即否認有借用林進發開設之宜而宏土木包工業之
    名義承攬台電龍門施工處之工程，並於原審主張如有借牌承
    包工程，必然與宜而宏土木包工業或林進發間有金錢往來紀
    錄，被上訴人不難由宜而宏土木包工業或林進發本人向台電
    公司所領取之工程款票據往來情形及其帳戶內查明。事實上
    ，上訴人與宜而宏土木包工業或林進發並無有關借牌承包工
    程的金錢往來，此應為上訴人與宜而宏間有無借牌之重要立
    證，上訴人一再請求被上訴人及原審法院調查，乃其就此重
    要證據均不予調查，僅以林進發在調查局之供述，遽為認定
    上訴人確有借牌承包工程，顯有未盡調查事實之違法。
  (二)一般公務機關發包工程皆有不得轉包之約定，台電屬公營機
    關，工地現場有人員監管，若上訴人確有借牌承包系爭工程
    ，且如原判決所列工期長達一年三個月之久，其現場公務人
    員理應發現，並藉此解除契約，惟台電公司從未發現此一弊
    端，原審法院就此未為調查，亦未於理由項下說明不予調查
    之根據，判決顯然違法。
  (三)上訴人於原審法院所提之統一發票，僅在證明宜而宏土木包
    工業曾向上訴人所開設之郁記水電公司購買水電材料，而有
    支付上訴人貨款之事實，原判決對此不但不予審酌，反認是
    上訴人臨訟杜撰，有判決違反論證法則之違法。
  (四)原判決對於林進發於審理中出庭作證之證詞不予採信，反認
    其之證言係迴護上訴人，惟未敘明所憑理由，有理由不備之
    違法。
  (五)上訴人承包台電龍門施工處水電工程已有多年，且水電工程
    為上訴人之本業，上訴人不可能也無必要借用宜而宏土木包
    工業之名義再向台電公司承包其他工程，更無必要借此轉包
    之途逃稅，被上訴人僅以林進發在北機組之供述即故入人罪
    ，即有可議。
六、本院按：
  (一)本案訴訟當事人雙方之爭執重點在於「就台電公司所發包、
    外觀上由『宜而宏土木包工業』（下稱宜而宏商號）承包之
    龍門施工處多項工程（種類甚多，無法逐一詳載），實際承
    包工程之人是否為上訴人」之事實是否為真正。此項待證事
    實如被證明屬實，則上訴人即有「未依法辦理營業登記擅自
    經營承包工程業務，且因未實際開立統一發票予進貨（承攬
    ）人及申報營業稅，而逃漏營業稅」之漏稅違章行為存在，
    被上訴人對之所為之補稅裁罰處分即合法有據。若此項待證
    事實無法被證明為真正，則補稅裁罰處分合法之事實基礎即
    行喪失，該等處分亦難以維持，故上開待證事實實本案勝負
    判斷之關鍵課題，亦為雙方爭執之重點所在。
  (二)而上開待證事實之客觀證明責任應由被上訴人之一方負擔，
    此點雙方並無爭議，現其等之爭議內容主要落在事實層次；
    即事實審訴訟程序掌握之證據資料是否能證明上開待證事實
    為真正﹖茲將上訴意旨以下述體系呈現之：
    1.本證部分，原判決採取之證據資料，如下所示：
      (1)宜而宏商號負責人林進發製作之筆記，其上有署名「阿
        牛」之工程明細表及工程金額帳冊。
      (2)上訴人自承其綽號為「阿牛」。
      (3)宜而宏商號負責人林進發在訊問時自承「阿牛」為「吳
        文雄」，但「吳文雄」實為上訴人姓名「甲○○」之誤
        記。
    2.反證部分，上訴人方面提出事證或主張應調查之事證有：
      (1)上訴人在原審中主張，其是在宜而宏商號包得上開工程
        以後，再從宜而宏商號轉包上開工程施作，而提出其擔
        任負責人之「郁記水電工程有限公司」所開立、以宜而
        宏商號為買受人抬頭之統一發票為證。但在上訴時又主
        張，該等統一發票所表彰之交易活動為「宜而宏商號向
        郁記水電公司購買水電材料」，其前後主張有出入。
      (2)又上訴人主張，如其與宜而宏商號間有借牌之事，彼此
        間應有資金往來之跡證，但實際上並沒有，此等「情況
        事證」其有請求原審法院調查，但原審法院未予調查，
        因此原判決違法。
      (3)上訴人復主張，台電公司規定發包之工程不得轉包（當
        然更不可以借牌），如真有借牌之事，台電公司在現場
        監工之人員不會不知情，因此要求原審法院訊問台電公
        司工地監工人員查證其事，原審法院未予調查，亦有違
        法。
      (4)又證人林進發事後在原審審理中曾到庭證稱：「並無借
        牌之事」等語，原審法院不予採信，又未交待理由，顯
        有「理由不備」之違法。
    3.原審之心證形成過程則是：上開本證證據資料之證明力已
      足使法院相信待證事實為真正，而上訴人在原審所提出由
      「郁記水電工程有限公司」出具之統一發票，並非上訴人
      名義，所以不能證明轉包事實為真正。
  (三)本院依循原審法院上開心證形成過程，同時檢討上訴意旨對
    原審法院心證形成過程中有關證據調查與證明力取捨之各項
    指摘後，認為原判決之心證形成過程尚無違法之情事，茲說
    明如下：
    1.實則依上述本證部分之證據方法為綜合評價，大體上已足
      使法院對「待證事實」之真實性形成確信。
    2.而上訴人在原審或在上訴審程序有關「反證證據資料證明
      力之具體主張」與「對本證證據資料證明力之質疑」均過
      於空泛，自難據為認定「原判決事實認定違法」之理由，
      爰說明如下：
      (1)從原處分卷所附之工程履行文件記載觀之，上訴人在多
        數工程中均擔任「工地負責人」之職務，此項證據資料
        再與上開本證結合，足以證明其實際從事系爭多項工程
        之施作。
      (2)而在此情況下，其在上開工程中之可能角色，不外是：
        宜而宏商號之履約輔助人；
        自宜而宏商轉包上開多項工程；
        向宜而宏商號借牌而實際承攬上開多項工程。
        但查其中「擔任履行輔助人」之可能性，因本證證據
        資料之呈現，已被完全否認；其中「轉包」之可能性
        ，則因其主張前後矛盾，先在原審主張其事，又在本院
        上訴審程序中否認其事，可信度不高。何況其也自承台
        電公司發包之工程禁止轉包，則在日常經驗法則上，「
        宜而宏商號標得上開多項工程後，違約轉包予上訴人」
        之可能性甚低，而上訴人「因為沒有土木執照，又想承
        包上開土木工程，以致自始即有意矇騙台電公司，以借
        牌手段，實際承包該等工程」之可能性反而較高。在此
        情況下，本案爭議事實之真相應為上述之「借牌」。
      (3)而上訴人所舉據以為反證之情況事證，多不具說服力。
        在此亦逐一敘明如下：
        有關資金往來之調查，因為出借牌照者與借用牌照者
          之商業往來可以現金為之，未必有資金流向跡證可循
          ，因此原審法院有無調查，並不會對判斷結論造成影
          響。另外上訴人一方面宣稱其與宜而宏商號間沒有往
          來（所以也查不到資金往來跡證），但另一方面又聲
          稱：「其擔任負責人之郁記水電工程有限公司與宜而
          宏商號間有交易活動，」以其與郁記水電工程有限公
          司間之密切關聯性言之，以上主張內容亦乏說服力。
        至於上訴人請求傳訊上開多項工程之台電公司現場監
          工人員，以查證該等工程之實際承包人一節，因為上
          訴人本來即擔任該等多項工程現場之負責人，因此台
          電公司現場監工人未必知悉上訴人與宜而宏商號之內
          部法律關係，原審法院未予調查，亦無未盡調查義務
          之違法可言。
        而證人林進發前後證述之反覆，鑑於其與上訴人間有
          同向之利害（不管對稅捐機關或台電公司皆如此），
          則林進發事後變更說詞，以對抗稅捐機關，實與常情
          無違，原審法院採信其初供，而不採信其事後之陳述
          ，仍有內在之採證標準可循，並無「理由不備」之違
          法可言。
  (四)總結以上所述，原判決之事實認定尚無違誤，在此事實基礎
    下之法律適用結果，即屬正確。上訴意旨指摘原判決事實認
    定違誤，求予廢棄，為無理由，應予駁回。
據上論結，本件上訴為為無理由，爰依行政訴訟法第255條第1項
、第98條第3項前段，判決如主文。
中　　華　　民　　國　　96　　年　　3　　 月　　29　　日
                  第二庭審判長法  官　鄭　淑　貞
                              法  官  黃　合　文
                              法  官　吳　明　鴻
                              法  官　鄭　小　康
                              法  官　帥　嘉　寶
以  上  正  本  證  明  與  原  本  無  異
中　　華　　民　　國　　96　　年　　3　　 月　　29　　日
　　　　　　　　　　　　　　　書記官　莊　俊　亨
